---
title: "Informe Sobre Vacunación en Puerto Rico"
author: "Rafael A. Irizarry"
date: "`r Sys.Date()`"
output: pdf_document
---

```{r setup, include=FALSE}
knitr::opts_chunk$set(echo = FALSE, warning = FALSE, message = FALSE, fig.pos = "!H", out.extra = "")
```

```{r, warning=FALSE, message=FALSE, include=FALSE}
fn <- "data/Vacunas (Raw Data - Clean) 06-27-2021.csv"
library(tidyverse)
library(readxl)
library(lubridate)
library(tidycensus)
Sys.setlocale("LC_TIME", "es_ES")

# Define functions --------------------------------------------------------
make_pct <- function(x, digit = 1) ifelse(is.na(x), "", paste0(format(round(100*x, digit = digit), nsmall = digit), "%"))
make_pretty <- function(x) prettyNum(replace_na(x, " "), big.mark = ",")
ma7 <- function(d, y, k = 7) 
  tibble(date = d, moving_avg = as.numeric(stats::filter(y, rep(1/k, k), side = 1)))

# Define age groups of interest -------------------------------------------
age_starts <- c(0, 10, 15, seq(20, 80, 10))
age_ends <- c(age_starts[-1]-1, Inf)
age_levels <- paste(age_starts, age_ends, sep = " a ")
age_levels[length(age_levels)] <- paste0(age_starts[length(age_levels)],"+")
```


```{r, cache = TRUE, warning=FALSE, message=FALSE, include=FALSE}
### load population tables
### code to create these are in get-population-data.R
load("rdas/population-tabs.rda")

pop_by_age_gender <- pop_by_age_gender %>% 
  mutate(ageRange = cut(age_start, c(age_starts, Inf), right = FALSE, labels = age_levels)) %>% 
  group_by(ageRange, gender) %>%
  summarize(poblacion = sum(poblacion), .groups = "drop") %>%
  ungroup() 

# From here: https://www.census.gov/data/tables/time-series/demo/popest/2010s-detail-puerto-rico-municipios.html
# note for future: look into why it does not show up with get_estimate
pop_by_municipio_age_gender <- pop_by_municipio_age_gender  %>%
  mutate(ageRange = cut(age_start, c(age_starts, Inf), right = FALSE, labels = age_levels)) %>% 
  group_by(municipio, ageRange, gender) %>%
  summarize(poblacion = sum(poblacion), .groups = "drop") %>%
  ungroup() 
```


```{r, cache = TRUE,warning=FALSE, message=FALSE, include=FALSE}
# Read in raw data --------------------------------------------------------
dat <- read_csv(fn)

## Notes:
## Ages don't always match dob
## The ages are often inconsistent. I am going by birthday which is most consistent
## 591 having missing dob though


## Dosis appears reversed for 163 entries. I am going by date.
## Remove the identifiers and define age range
dat <- dat %>% 
  mutate(age = floor((as.numeric(ADMINISTRATION_DATE) - as.numeric(dob))/365)) %>%
  select(PATIENT_ID, age, PATIENT_GENDER, PATIENT_CITY, PATIENT_REGION, ADMINISTRATION_DATE, MANU_CODE, INSERT_STAMP, FACILITY_NAME) %>%
  setNames(c("id", "age", "gender", "municipio", "region", "date", "manu", "insert_date", "proveedor")) %>%
  arrange(date) %>%
  group_by(id) %>%
  mutate(dose = seq_along(date)) %>%
  ungroup() %>%
  mutate(ageRange = cut(age, c(age_starts, Inf), right = FALSE, labels = age_levels)) %>% 
  mutate(municipio = str_to_title(municipio)) %>%
  mutate(municipio = recode(municipio, Anasco = "Añasco", 
                            Bayamon = "Bayamón", 
                            Canovanas = "Canóvanas", 
                            Catano = "Cataño", 
                            Comerio = "Comerío", 
                            Guanica = "Guánica", 
                            `Juana Diaz` = "Juana Díaz", 
                            `Las Marias`="Las Marías", 
                            Loiza = "Loíza", 
                            Manati = "Manatí", 
                            Mayaguez = "Mayagüez", 
                            Otro = "", 
                            Penuelas = "Peñuelas", 
                            Rincon = "Rincón", 
                            `Rio Grande`="Río Grande", 
                            `San German`="San Germán", 
                            `San Sebastian`="San Sebastián"))

## Deal with Jannsen
## if two doses of Jannsen or just on first does is janssen make both dates the same
## we do this becasue Jannsen is both first and second dose 
vac <- full_join(filter(dat, dose == 1), filter(dat, dose == 2), by = "id", suffix = c("_1", "_2")) %>%
  mutate(date_2 = if_else(manu_1=="JSN" & manu_2=="JSN", date_1, date_2)) %>%
  mutate(manu_2 = if_else(manu_1=="JSN" & is.na(manu_2), manu_1, manu_2)) %>%
  mutate(date_2 = if_else(manu_1=="JSN" & is.na(date_2), date_1, date_2))

dose_1 <- vac %>% 
  filter(!is.na(date_1) & !is.na(ageRange_1) & gender_1 %in% c("F","M")) %>%
  group_by(date_1, gender_1, ageRange_1) %>%
  summarize(daily = n(), .groups = "drop") %>%
  ungroup() %>%
  complete(date_1, gender_1, ageRange_1, fill = list(daily = 0)) %>%
  group_by(ageRange_1, gender_1) %>%
  mutate(total = cumsum(daily)) %>%
  mutate(daily_week_avg = ma7(date_1, daily)$moving_avg) %>%
  ungroup() %>%
  rename(date = date_1, gender = gender_1, ageRange = ageRange_1) %>%
  left_join(pop_by_age_gender, by = c("ageRange", "gender")) %>%
  mutate(percent = total / poblacion,
         daily_percent = daily_week_avg / poblacion) 

dose_2 <- vac %>% 
  filter(!is.na(date_2) & !is.na(ageRange_2) & gender_2 %in% c("F","M")) %>%
  group_by(date_2, gender_2, ageRange_2) %>%
  summarize(daily = n(), .groups = "drop") %>%
  ungroup() %>%
  complete(date_2, gender_2, ageRange_2, fill = list(daily = 0)) %>%
  group_by(ageRange_2, gender_2) %>%
  mutate(total = cumsum(daily)) %>%
  mutate(daily_week_avg = ma7(date_2, daily)$moving_avg) %>%
  ungroup() %>%
  rename(date = date_2, gender = gender_2, ageRange = ageRange_2) %>%
  left_join(pop_by_age_gender, by = c("ageRange", "gender")) %>%
  mutate(percent = total / poblacion,
         daily_percent = daily_week_avg / poblacion)
```

## Disclaimer

Este informe está basado en datos del Puerto Rico Electronic Immunization System (PREIS) compartidos con la Coalición Científica por el Departamento de Salud. Los datos no se han hecho públicos. Compartimos el código utilizado por la Coalición aquí

https://github.com/rafalab/pr-covid/tree/master/coalicion/vacunas

y en cuanto el Departamento de Salud haga público los datos, serán compartidos por esta Coalición para facilitar reproducir nuestros informes, similar a cómo se ha hecho con todos los otros informes de la Coalición. Noten que sin los datos no podrán reproducir el informe, pero desafortunadamente no tenemos permiso para compartir estos datos.

Noten también que el informe está basado en código preliminar. Si estudian el código y encuentra errores por favor envíelos a bianca.porratadoria@gmail.com


## Resumen general

```{r}
resumen <- dat %>% group_by(id) %>%
  summarize(vacunas_recibidas = paste(manu, collapse = ";"), n=n()) %>%
  ungroup() %>%
  group_by(vacunas_recibidas) %>%
  summarize(personas = n(), n = n[1]) %>%
  mutate(serie_completa = ifelse(vacunas_recibidas %in% c("MOD", "NA", "PFR"), "No", "Sí")) %>%
  arrange(desc(serie_completa), desc(personas)) %>%
  select(vacunas_recibidas, serie_completa, personas, n)

## Cuadra perfecto
cat("DOSIS ADMINISTRADAS:", 
    make_pretty(nrow(dat)))

## Casi cuadra
cat("PERSONAS CON AL MENOS UNA DOSIS:",
    make_pretty(sum(resumen$personas)),
    make_pct(sum(resumen$personas)/pr_pop), "de la poblacion",
    make_pct(sum(resumen$personas)/pr_adult_pop), "de los adultos.")

## No cuadra
cat("PERSONAS CON SERIE DE DOSIS COMPLETADAS:", 
    make_pretty(sum(resumen$personas[resumen$serie_completa == "Sí"])), 
    make_pct(sum(resumen$personas[resumen$serie_completa == "Sí"]/pr_pop)), "de la poblacion",
    make_pct(sum(resumen$personas[resumen$serie_completa == "Sí"]/pr_adult_pop)), "de los adultos.")
```

\newpage

## Pirámide poblacional

```{r}
tmp1 <- dose_1 %>% filter(date == max(date)) %>% select(ageRange, gender, total) %>% rename(primera = total)
tmp2 <- dose_2 %>% filter(date == max(date)) %>% select(ageRange, gender, total) %>% rename(completa = total)
tab <- full_join(tmp1, tmp2, by=c("ageRange", "gender")) %>% 
  right_join(pop_by_age_gender, by=c("ageRange", "gender")) %>%
 replace_na(list(primera=0, completa=0)) %>%
  mutate(faltan = poblacion - primera, 
         primera = primera - completa) %>%
  mutate(faltan = ifelse(gender=="M", -faltan, faltan),
         primera = ifelse(gender=="M", -primera, primera),
         completa = ifelse(gender=="M", -completa, completa)) %>%
  select(-poblacion) %>%
  arrange(gender, ageRange) %>%
  pivot_longer(c(primera, completa, faltan), values_to = "total", names_to="estatus") %>%
  mutate(estatus = factor(estatus, levels = c("faltan",  "primera", "completa"), 
                          labels = c("No vacunados", "Solo primera dosis", "Dosis completa")))

labs <- seq(-200000,200000,100000)
tab %>%
  ggplot(aes(ageRange, total, fill = estatus)) +
  geom_bar(position = "stack", stat = "identity", color = I("black"), width = 1) +
  scale_y_continuous(labels= prettyNum(abs(labs), big.mark = ",", scientific=FALSE), breaks = labs,
                      limits = c(-250000, 250000)) + 
  ylab("Personas") +
  xlab("Grupo de edad") + 
  annotate("text", x=Inf, y=Inf, label = "\nMujeres   ", vjust = 1, hjust = 1) +
  annotate("text", x=Inf, y=-Inf, label = "\n   Hombres", vjust = 1, hjust = 0) +
  coord_flip() + 
  theme_bw() +
  scale_fill_discrete(name = "Estatus de vacunación") +
  theme(panel.grid.major = element_blank(), panel.grid.minor = element_blank()) 
```


\newpage
## Resumen por grupo demográfico (dosis completa)

Este resumen es para aquellos con ambas dosis. El estimado de días para alcanzar 50% y 70% está basado en la tasa de vacunación de hace dos semanas.
 
```{r}
tmp1 <- dose_2 %>% filter(date == max(dose_2$date)) %>%
  arrange(ageRange) %>%
  mutate(vacunados = make_pretty(total),
         poblacion = make_pretty(poblacion),
         porciento = make_pct(percent, 0),
         ritmo     = make_pct(daily_percent, 2)) %>%
  select(ageRange, gender, poblacion, vacunados, porciento, ritmo)

tmp2 <- dose_2 %>% filter(date == max(dose_2$date) - weeks(2)) %>%
  arrange(ageRange) %>%
  mutate(dias_a_50 = pmax(0, (poblacion*.5 - total) / daily_week_avg - 14),
         dias_a_70 = pmax(0, (poblacion*.7 - total) / daily_week_avg - 14)) %>%
  mutate(dias_a_50 = make_pretty(round(dias_a_50)),
         dias_a_70 = make_pretty(round(dias_a_70))) %>%
    mutate(dias_a_50 = ifelse(percent > 0.05, dias_a_50, NA),
         dias_a_70 = ifelse(percent > 0.05, dias_a_70, NA)) %>%
  select(ageRange, gender, dias_a_50, dias_a_70)

left_join(tmp1, tmp2, by = c("ageRange", "gender")) %>% 
  setNames(c("Grupo de edad", "Género", "Población", "Vacunados", "Por ciento", "Ritmo diario", "Días para alcanzar 50%", "Días para alcanzar 70%")) %>%
  knitr::kable(align = "c")
```
\newpage

## Resumen por grupo demográfico (primera dosis)

Este resumen es el mismo de la sección anterior pero para la primera dosis.
 
```{r}
tmp1 <- dose_1 %>% filter(date == max(dose_2$date)) %>%
  arrange(ageRange) %>%
  mutate(vacunados = make_pretty(total),
         poblacion = make_pretty(poblacion),
         porciento = make_pct(percent, 0),
         ritmo     = make_pct(daily_percent, 2)) %>%
  select(ageRange, gender, poblacion, vacunados, porciento, ritmo)

tmp2 <- dose_1 %>% filter(date == max(dose_1$date) - weeks(2)) %>%
  arrange(ageRange) %>%
  mutate(dias_a_50 = pmax(0, (poblacion*.5 - total) / daily_week_avg - 14),
         dias_a_70 = pmax(0, (poblacion*.7 - total) / daily_week_avg - 14)) %>%
  mutate(dias_a_50 = make_pretty(round(dias_a_50)),
         dias_a_70 = make_pretty(round(dias_a_70))) %>%
    mutate(dias_a_50 = ifelse(percent > 0.05, dias_a_50, NA),
         dias_a_70 = ifelse(percent > 0.05, dias_a_70, NA)) %>%
  select(ageRange, gender, dias_a_50, dias_a_70)

left_join(tmp1, tmp2, by = c("ageRange", "gender")) %>% 
  setNames(c("Grupo de edad", "Género", "Población", "Vacunados", "Por ciento", "Ritmo diario", "Días para alcanzar 50%", "Días para alcanzar 70%")) %>%
  knitr::kable(align = "c")
```

\newpage

## Por ciento de la población vacunada con predicción

Línea entrecortada representa la predicción basada en tasa de hace dos semanas. Noten que esta predicción solo se cumple si mantienen esa tasa. En las próximas dos páginas vemos patrones preocupantes: una vez dividimos en grupos de edad, vemos que las tasas de vacunación bajan luego de que 40% del grupo se vacuna.

```{r}
last_day <- max(dat$date, na.rm=TRUE) - weeks(2)

tmp1 <- vac %>% filter(!is.na(date_1)) %>% 
  group_by(date = date_1) %>%
  summarize(daily = n()) %>%
  ungroup() %>%
  mutate(total = cumsum(daily), percent = total / pr_pop, dosis = "Primera") %>%
  filter(date <= last_day)

tmp2 <- vac %>% filter(!is.na(date_2)) %>% 
  group_by(date = date_2) %>%
  summarize(daily = n()) %>%
  ungroup() %>%
  mutate(total = cumsum(daily), percent = total / pr_pop, dosis = "Completa") %>%
  filter(date <= last_day)

param <- tmp2 %>% filter(date > last_day - weeks(2) & date <= last_day) %>%
  summarize(slope = mean(daily), intercept = last(total))

dates <- seq(last_day+days(1), last_day + months(6), by="days")

pred <- data.frame(date = dates, daily = param$slope) %>%
  mutate(total = cumsum(daily) + param$intercept, percent = total / pr_pop, dosis = "Completa") %>%
  filter(round(percent, 2) <= 0.7)

tmp2 <- bind_rows(tmp2, pred)

bind_rows(tmp1, tmp2) %>%
  ggplot(aes(date, total/pr_pop, color = dosis, lty = date > last_day)) +
  geom_line() +
  scale_y_continuous(limits = c(0, 1), labels = scales::percent) +
  ylab("Por ciento") +
  xlab("Fecha") +
  ggtitle("Por ciento vacunados en Puerto Rico") +
  theme_bw()  + guides(linetype = FALSE) +
  geom_hline(yintercept = 0.7, lty = 2) +
  annotate("text", x=max(tmp2$date)-days(5), y=max(tmp2$percent)+0.02, label = format(max(tmp2$date), "%b %d")) +
  scale_x_date(date_labels = "%b", breaks = scales::breaks_width("1 month"))
```



\newpage
## Por ciento de la población con dosis completa por fecha por group demográfico

Línea entrecortada representa periodos con datos incompletos.

```{r}
dose_2 %>% rename(Género = gender) %>%
  ggplot(aes(date, percent, color = Género, lty = date > max(dose_2$date) - weeks(2))) +
  geom_line() +
  scale_y_continuous(limits = c(0, 1), labels = scales::percent) +
  ylab("Por ciento") +
  xlab("Fecha") +
  facet_wrap(~ ageRange, nrow = 3) +
  ggtitle("Por ciento con dosis completa") +
  theme_bw() +
  theme(legend.position = "bottom") + guides(linetype = FALSE)
```

\newpage
## Por ciento de la población con primera dosis por fecha por group de edad

Línea entrecortada representa periodos con datos incompletos.

```{r}
dose_1 %>% rename(Género = gender) %>%
  ggplot(aes(date, percent, color = Género, lty = date > max(dose_2$date) - weeks(2))) +
  geom_line() +
  scale_y_continuous(limits = c(0, 1), labels = scales::percent) +
  ylab("Por ciento") +
  xlab("Fecha") +
  facet_wrap(~ ageRange, nrow = 3) +
  ggtitle("Por ciento con primera dosis") +
  theme_bw() +
  theme(legend.position = "bottom")  + guides(linetype = FALSE) 
```


\newpage
## Tasas de vacunación por municipio

Mostramos los por cientos de cada municipio ordenado por el por ciento de dosis completas. 

Ojo: Los datos demográficos de los pueblos son los estimados del ACS para 2019 por lo cual el total no será igual al que usamos anteriormente para todo Puerto Rico que está basado en el censo de 2020. Los datos del 2020 para cada pueblo aun no están disponibles. El total para Puerto Rico del 2020 es 3% más alto que el estimado del 2019.

```{r}
municipio_1 <- vac %>% 
  filter(!is.na(date_1) & !is.na(municipio_1)) %>%
  group_by(municipio_1) %>%
  summarize(total_1 = n(), .groups = "drop") %>%
  ungroup() %>%
  rename(municipio = municipio_1)

municipio_2 <- vac %>% 
  filter(!is.na(date_2) & !is.na(municipio_2)) %>%
  group_by(municipio_2) %>%
  summarize(total_2 = n(), .groups = "drop") %>%
  ungroup() %>%
  rename(municipio = municipio_2)

rezago <- dat %>% 
 mutate(diff = as.numeric(insert_date) - as.numeric(date)) %>%
  group_by(municipio) %>%
  summarize(rezago = round(median(diff)),
            .groups = "drop") %>%
  ungroup()
 
mun <- left_join(municipio_1, municipio_2, by= "municipio") %>%
  left_join(pop_by_municipio, by = "municipio") %>%
  mutate(percent_dosis_1 = total_1 / poblacion,
         percent_dosis_2 = total_2 / poblacion) %>%
  arrange(desc(percent_dosis_2), desc(percent_dosis_1))  %>%
  mutate(percent_dosis_1 = make_pct(round(percent_dosis_1, 3)))%>%
  mutate(percent_dosis_2 = make_pct(round(percent_dosis_2, 3))) %>%
  mutate(total_1 = make_pretty(total_1), total_2 = make_pretty(total_2), 
         poblacion = make_pretty(poblacion)) %>%
  left_join(rezago, by = "municipio") %>%
  setNames(c("Municipio", "Dosis 1", "Dosis completa", "Población", "% Dosis 1", "% Dosis completa", "Rezago"))
         
mun %>% filter(Municipio !="") %>% 
  knitr::kable(align = c("l", "r", "r", "r", "c","c", "r", "r"))
```

\newpage
## Pirámide poblacional de algunos pueblos

Vemos mucha variedad en la vacunación por municipio. Como ejemplo mostramos la pirámide poblacional para 
nueve municipios.

```{r, fig.dim = c(8, 8), out.height="80%"}
tmp1 <- vac %>% 
  filter(municipio_1 != "" & !is.na(date_1) & !is.na(ageRange_1) & gender_1 %in% c("F","M")) %>%
  group_by(municipio_1, ageRange_1, gender_1) %>%
  summarize(total = n(), .groups = "drop") %>%
  ungroup() %>%
  rename(municipio = municipio_1, gender = gender_1, ageRange = ageRange_1) %>%
  select(municipio, ageRange, gender, total) %>% 
  complete(municipio, ageRange, gender, fill = list(total = 0)) %>%
  rename(primera=total) 
  
tmp2 <- vac %>% 
  filter(municipio_2 != "" & !is.na(date_2) & !is.na(ageRange_2) & gender_2 %in% c("F","M")) %>%
  group_by(municipio_2, ageRange_2, gender_2) %>%
  summarize(total = n(), .groups = "drop") %>%
  ungroup() %>%
  rename(municipio = municipio_2, gender = gender_2, ageRange = ageRange_2) %>%
  select(municipio, ageRange, gender, total) %>% 
  complete(municipio, ageRange, gender, fill = list(total = 0)) %>%
  rename(completa = total) 

tmp <- pop_by_municipio_age_gender %>% 
 rename(subpoblacion = poblacion) %>%
  left_join(pop_by_municipio, by = "municipio") 

tab <- full_join(tmp1, tmp2, by=c("municipio", "ageRange", "gender")) %>% 
  right_join(tmp, by=c("municipio", "ageRange", "gender")) %>%
 replace_na(list(primera=0, completa=0)) %>%
  mutate(faltan = (subpoblacion - primera)/poblacion, 
         primera = (primera - completa)/ poblacion,
         completa = completa/poblacion) %>%
  mutate(faltan = ifelse(gender=="M", -faltan, faltan),
         primera = ifelse(gender=="M", -primera, primera),
         completa = ifelse(gender=="M", -completa, completa)) %>%
  arrange(municipio, gender, ageRange) %>%
  pivot_longer(c(primera, completa, faltan), values_to = "total", names_to="estatus") %>%
  mutate(estatus = factor(estatus, levels = c("faltan",  "primera","completa"), 
                          labels = c("No vacunados", "Solo primera dosis", "Dosis completa")))

labs <- seq(-.08, .08, 0.04)
tab %>% #filter(municipio %in% c("Maunabo", "Luquillo")) %>%
  filter(municipio %in% c("Aibonito", "San Juan", "Ponce", "Guaynabo", "Cataño", "Culebra", "Villalba",  "Loíza", "Mayagüez")) %>%
  ggplot(aes(ageRange, total, fill = estatus)) +
  geom_bar(position = "stack", stat = "identity", color = I("black"), width = 1) +
  scale_y_continuous(labels= make_pct(abs(labs)), breaks = labs) + 
  geom_hline(yintercept = 0) +
  ylab("Por ciento") +
  xlab("Grupo de edad") + 
  annotate("text", x=Inf, y=Inf, label = "Mujeres ", vjust = 1, hjust = 1) +
  annotate("text", x=Inf, y=-Inf, label = " Hombres", vjust = 1, hjust = 0) +
  coord_flip() + 
  theme_bw() +
  scale_fill_discrete(name = "Estatus de vacunación") +
  theme(panel.grid.major = element_blank(), panel.grid.minor = element_blank(), legend.position = "bottom") +
  facet_wrap(~municipio) 
```

<!--
```{r}
labs <- seq(-1500,1500,500)
tab %>% filter(municipio=="Villalba") %>%
  mutate(total = total*poblacion) %>%
  ggplot(aes(ageRange, total, fill = estatus)) +
  geom_bar(position = "stack", stat = "identity", color = I("black"), width = 1) +
  scale_y_continuous(labels= prettyNum(abs(labs), big.mark = ",", scientific=FALSE), breaks = labs,
                      limits = c(-1600, 1600)) + 
  ylab("Personas") +
  xlab("Grupo de edad") + 
  annotate("text", x=Inf, y=Inf, label = "\nMujeres   ", vjust = 1, hjust = 1) +
  annotate("text", x=Inf, y=-Inf, label = "\n   Hombres", vjust = 1, hjust = 0) +
  coord_flip() + 
  theme_bw() +
  scale_fill_discrete(name = "Estatus de vacunación") +
  theme(panel.grid.major = element_blank(), panel.grid.minor = element_blank()) 
```
-->


\newpage

## ¿Dónde están los mayores de 80 sin vacunar?

```{r}
mun <- vac %>% 
  filter(!is.na(date_2) & !is.na(municipio_2) & !is.na(ageRange_2)) %>%
  group_by(municipio_2, ageRange_2) %>%
  summarize(total = n(), .groups = "drop") %>%
  ungroup() %>%
  rename(municipio = municipio_2, ageRange = ageRange_2) 

## combine genders
pop <- pop_by_municipio_age_gender %>%
  group_by(municipio, ageRange) %>%
  summarize(poblacion = sum(poblacion),  .groups = "drop")

viejos <- left_join(mun, pop, by = c("municipio", "ageRange")) %>%
  filter(ageRange == "80+") %>%
  mutate(faltan = poblacion - total) %>%
  mutate(perc = total / poblacion) %>%
  select(municipio, faltan, poblacion, total, perc) %>% 
  arrange(perc) 
```


Faltan `r make_pretty(sum(viejos$faltan, na.rm=TRUE) - viejos$total[viejos$municipio==""])` mayores de 80 por vacunar. 
Aquí están por municipio ordenados por el por ciento de esta población que falta.

```{r}
viejos %>% mutate(municipio = ifelse(municipio=="", "No reportado", municipio)) %>% 
  mutate(faltan = make_pretty(faltan), poblacion = make_pretty(poblacion), total = make_pretty(total), perc=make_pct(perc)) %>% 
  setNames(c("Municipio", "Faltan", "Población", "Dosis completa", "Por ciento vacunado")) %>% 
  knitr::kable(align = c("l","r","r", "r", "r"))
```

\newpage
## ¿Dónde están los mayores de 60 sin vacunar?

```{r}
viejos <- left_join(mun, pop, by = c("municipio", "ageRange")) %>%
  filter(ageRange %in% c("60 a 69", "70 a 79", "80+")) %>%
  group_by(municipio) %>%
  summarize(total = sum(total), poblacion = sum(poblacion), .groups = "drop") %>%  
  ungroup() %>%
  mutate(faltan = poblacion - total) %>%
  mutate(perc = total / poblacion) %>%
  select(municipio, faltan, poblacion, total, perc) %>% 
  arrange(perc) 
```


Faltan `r make_pretty(sum(viejos$faltan, na.rm=TRUE) - viejos$total[viejos$municipio==""])` mayores de 60 por vacunar. 
Aquí están por municipio ordenados por el por ciento de esta población que falta.

```{r}
viejos %>% mutate(municipio = ifelse(municipio=="", "No reportado", municipio)) %>% 
  mutate(faltan = make_pretty(faltan), poblacion = make_pretty(poblacion), total = make_pretty(total), perc=make_pct(perc)) %>% 
  setNames(c("Municipio", "Faltan", "Población", "Dosis completa", "Por ciento vacunado")) %>% 
  knitr::kable(align = c("l","r","r", "r", "r"))
```


\newpage
## Rezago 

```{r}
prov <- dat %>% mutate(diff = as.numeric(insert_date) - as.numeric(date))  %>% 
  mutate(proveedor = case_when(str_detect(proveedor, "WALGREENS") ~ "Walgreens",
                               str_detect(proveedor, "WALMART|SAM'S") ~ "Walmart/Sams",
                               str_detect(proveedor, "CVS") ~ "CVS",
                               str_detect(proveedor, "VOCES") ~ "Voces",
                               str_detect(proveedor, "PONCE HEALTH SCIENCE UNIV|PONCE HLTH SCI UNIV HUB") ~ "Ponce Health",
                               str_detect(proveedor, "PR NATIONAL GUARD") ~ "Guardia Nacional",
                               str_detect(proveedor, "CDVA") ~ "CDVA",           
                               str_detect(proveedor, "COLEGIO MEDICOS CIRUJANOS") ~ "Colegio de Médicos", #Victor y su pandilla",
                               str_detect(proveedor, "DESARROLLO SALUDN") ~ "Desarrollo de la Salud",
                               str_detect(proveedor, "AUXILIO MUTUO") ~ "Auxilio Mutuo",
                               str_detect(proveedor, "CORRECCIONAL") ~ "Correccional",
                               str_detect(proveedor, "FARMACIA|FARMACIAS|PHARMACY") ~ "Otras farmacias",
                               str_detect(proveedor, "HOSP|HOSPTIAL") ~ "Otros",
                               str_detect(proveedor, "MEDICAL SCIENCE CAMPUS UPR") ~ "Ciencias Médcias", 
                               str_detect(proveedor, "UNIVERSIDAD|UPR|UNIV|COLEGIO") ~ "Otras Universidades",
                               str_detect(proveedor, "CDT") ~ "CDTs",
                               str_detect(proveedor, "DR ") ~ "Doctores",
                               TRUE ~ "Otros")) 
```

Para una vacunación aparecer en este análisis se tiene que reportar al PREIS. Algunos proveedores toman días en entrar los datos. La entrada de datos parece estar mejorando pero aun vemos rezago. La próxima gráfica muestra el por ciento de vacunaciones que se reportan como función del número de días. 

```{r}
n_points <- 300
start_date <- today()-days(45)
end_date <-  today()-days(15)
ndays <- as.numeric(end_date)-as.numeric(start_date)
dias <- round(seq(0, ndays, length.out = n_points))
the_diff <- filter(prov, date >= start_date & date <= end_date) %>%
  .$diff
tmp <- data.frame(dias = dias, props = ecdf(the_diff)(dias))
                    
tmp %>%
  ggplot(aes(x = dias, y = props)) +
  geom_step(alpha = 0.75) +
  xlab("Días de rezago") +
  ylab("Por ciento reportados") +
  labs(title = "Rezago reportando datos de vacunación",
       subtitle = paste("Basado en datos de ", format(start_date, "%B %d"), "a", format(end_date, "%B %d."))) +
  scale_y_continuous(labels=scales::percent, limits = c(0,1)) +
  xlim(0, ndays) +
  theme_bw()  
```


\newpage
## Vacunas por día por grupo de edad

No incluye datos de las últimas dos semanas por estar incompletos. Noten que hay un rezago en reportar datos de vacunación al departamento de salud por lo cual dias recientes tienen más datos incompletos (ver sección de rezagos).


```{r}
dat %>%
  filter(!is.na(ageRange) & date < max(date) - weeks(2)) %>%
  mutate(date = floor_date(date, unit = "week")) %>%
  group_by(date, ageRange) %>%
  summarize(total = n()) %>%
  ungroup() %>%
  ggplot(aes(date, total, fill = ageRange)) +
  geom_area() +
  scale_y_continuous(labels = scales::comma) +
  ylab("Vacunas por semana") +
  xlab("Fecha") +
  ggtitle("Vacunas por semana") +
  theme_bw() +
  labs(fill = "Grupo de edad") 
```

## Vacunas por día por fabricante

No incluye datos de las últimas dos semanas por estar incompletos. Noten que hay un rezago en reportar datos de vacunación al departamento de salud por lo cual dias recientes tienen más datos incompletos (ver sección de rezagos).


```{r}
dat %>%
  mutate(date = floor_date(date, unit = "week")) %>%
  filter(!is.na(ageRange) & date < max(date) - weeks(2)) %>%
  group_by(date, manu) %>%
  summarize(total = n()) %>%
  ungroup() %>%
  mutate(manu = factor(manu, levels = c("PFR","MOD","JSN"))) %>%
  mutate(manu = recode(manu, MOD = "Moderna", PFR = "Pfizer", JSN = "Janssen")) %>%
  ggplot(aes(date, total, color = manu)) +
  geom_line() +
  scale_y_continuous(labels = scales::comma) +
  ylab("Vacunas por semana") +
  xlab("Fecha") +
  ggtitle("Vacunas por semana por fabricante") +
  theme_bw() +
  labs(color = "Fabricante") 
```

## Por ciento que no se está poniendo la segunda dosis

Contamos los que aun no se han vacunado (o los datos no han entrado) luego de 8 semanas de la primera dosis.

```{r}
no_dose_2 <- vac %>% filter(ageRange_1 != "10 a 14") %>%
  filter(date_1 < today() - weeks(8) & manu_1 %in% c("MOD", "PFR") & 
           !is.na(ageRange_1) & gender_1 %in% c("F","M")) %>%
  group_by(ageRange_1, gender_1) %>%
  summarize(no_second_dose = make_pct(round(mean(is.na(date_2)),3)), .groups = "drop") %>%
  ungroup() %>% 
  pivot_wider(names_from = gender_1, values_from = no_second_dose) %>%
  setNames(c("Grupo de Edad", "Mujeres", "Hombres"))

no_dose_2 %>% knitr::kable(align = "c")
```


##Proveedores 

Estos son los totales de vacunas administradas por proveedor. Incluimos también el rezago medio en entrar los datos al sistema para todo el periodo y para la última semana.

```{r}
prov %>% group_by(proveedor) %>%
  summarize(total = n(), 
            rezago = median(diff), 
            rezago_esta_semana = median(diff[insert_date >= today() - weeks(1)])) %>%
  ungroup() %>%
  mutate(o = ifelse(proveedor == "Otros", -Inf, total)) %>%  
  arrange(desc(o)) %>%
  select(-o) %>%
  mutate(total = make_pretty(total)) %>%
  setNames(c("Proveedor", "Vacunas administradas", "Rezago medio (días)", "Rezago última semana")) %>% 
  knitr::kable(align = c("l","r","r", "r"))
```

Estos son las vacunaciones por día (media móvil de 7 días) que hacen los proveedores que más vacunas administran.

```{r}
keep <- setdiff(names(sort(table(prov$proveedor),decreasing = TRUE))[1:10], c("Otros"))
prov %>%
  filter(proveedor %in% keep) %>%
  group_by(date, proveedor) %>%
  summarize(total = n()) %>%
  ungroup() %>%
  arrange(date) %>%
  group_by(proveedor) %>%
  mutate(total_week_avg = ma7(date, total)$moving_avg) %>%
  ungroup() %>% 
  filter(date > make_date(2021, 2, 1)) %>%
  ggplot(aes(date, total_week_avg, color = proveedor)) +
  geom_line() +
  xlab("Fecha") +
  ylab("Vacunas por día") +
  theme_bw()
```


\newpage
### Agradecimientos

Departamento de Salud por proveer datos y Enrique Volckers por facilitar el traslado de datos.

José Zavala y \@midnucas proveyeron recomendaciones y reportaron errores.
