---
title: "Monitoreando COVID-19 en Puerto Rico"
author: "Rafael Irizarry"
date: "6/30/2020"
output: github_document
---

```{r setup, include=FALSE}
knitr::opts_chunk$set(echo = FALSE, message = FALSE, warning = FALSE, dpi=600)
```

## Introducción

De los informes diarios que provee el Departamento de Salud es posible extraer el número de pruebas moleculares positivas de COVID-19 que se reportan diariamente. Desafortunadamente estos datos por si solos no son útiles para monitorear la epidemia pues no sabes si un incremento en casos se debe simplemente al hecho de que se están haciendo más pruebas. Por lo tanto, necesitamos saber también cuantas pruebas salieron negativas, no solo las positivas. 

A pesar de ser uno de los peores estados afectados en EEUU,
Massachussets se ha destacado por la gran mejoría y [ayer anunciaron 0 muertes](https://www.bostonherald.com/2020/06/30/zero-new-coronavirus-deaths-reported-in-massachusetts-after-data-cleaning/) por primera vez desde marzo.
La epidemióloga del estado usa el **porciento**, no el total, de casos positivos por día como el instrumento principal de monitoreo. La Organización Mundial de la Salud (WHO) aconseja que antes de reabrir, las tasas de positividad deberían permanecer en 5% o menos por al menos 14 días.

Aunque el gobierno de Puerto Rico no comparte estos datos, Puerto Rico Science Trust (PRST) recoge esta información semanalmente de los laboratorios privados, los cuales hacen la gran mayoría de pruebas en Puerto Rico. El PRST ha compartido estos datos y por primera vez puedo calcular el porciento de casos positivos, aunque no son diarios sino semanales. Aquí mostramos algunas gráficas.

## El patrón en Puerto Rico es parecido al de Nueva Zelandia 

Las buenas noticias son que, basado en estos datos, parece que los efectos de la pandemia han sido muy leves en Puerto Rico. En la siguiente gráfica vemos los porcentajes de pruebas positivas por semana para Massachusetts, Nueva Zelandia y Puerto Rico. Vemos que el patrón en Puerto Rico se asemeja más a Nueva Zelandia que a Massachusetts. Noten que los datos para Nueva Zelandia incluyen casos probables y confirmados pues eso son los datos que proveen, mientras que para Puerto Rico y Massachusetts solo incluimos casos confirmados con pruebas PCR.

```{r nz-ma-pr}
library(tidyverse)
library(readxl)
library(lubridate)

load("rdas/pr-2020-06-30.rda")

ma <- read_csv("data/TestingByDate.csv") %>% 
  select(Date, `Molecular New`, `Molecular Positive New`) %>%
  rename(date = Date, new_tests = `Molecular New`, new_cases = `Molecular Positive New`) %>%
  mutate(date = mdy(date), location = "Massachusetts") %>%
  filter(date != max(date) & date >= make_date(2020, 3, 15)) %>%
  group_by(location, date = floor_date(date, unit = "week")) %>%
  summarize(new_tests = sum(new_tests, na.rm = TRUE),
            new_cases = sum(new_cases, na.rm = TRUE),
            n = n()) %>%
  filter(n == 7) %>%
  select(-n)

nz <- read_csv("https://raw.githubusercontent.com/owid/covid-19-data/master/public/data/owid-covid-data.csv") %>% 
  filter(location == "New Zealand") %>% 
  select(names(pr)) %>%
  mutate(date = floor_date(date, unit = "week")) %>%
  group_by(location, date) %>%
  summarize(new_tests = sum(new_tests, na.rm = TRUE),
            new_cases = sum(new_cases, na.rm = TRUE),
            total_tests = sum(total_tests, na.rm = TRUE),
            total_cases = sum(new_tests, na.rm = TRUE),
            n = n()) %>%
  ungroup() %>%
  filter(n==7) %>%
  select(-n) %>%
  filter(date >= make_date(2020, 3, 15))

dat <- bind_rows(pr, ma, nz)

dslabs::ds_theme_set()
dat %>% ggplot(aes(date, new_cases/new_tests, color = location)) +
  geom_hline(yintercept = 0.05, lty = 2) +
  geom_point() +
  geom_line() +
  xlab("Semana") + ylab("Tasa de positividad") + 
  labs(title = "Tasa de positividad", color = "Lugar") +
  scale_y_continuous(labels = scales::percent)
#ggsave("~/Desktop/tasa-positividad.png", width = 6, height = 6/1.6)
```

Aunque el porciento en Puerto Rico está bien bajo, es importante continuar monitoreando estos datos. Preferiblemente con datos diarios en vez 
semanales. Noten que en la última semana se ven un pequeño aumento en el porciento para Puerto Rico. Si esto continua, pues nos debemos preocupar.


## Este monitoreo demuestra problemas en Florida
Como ejemplo de cómo esto monitoreo puede ayudar, mostramos los datos de Florida y los comparamos a los de Massachusetts donde la situación a mejorado mucho. Vemos que en Florido el porciento ha estado aumentando preocupantemente. 

```{r fl-ma}
ma <- read_csv("data/TestingByDate.csv") %>% 
  select(Date, `Molecular New`, `Molecular Positive New`) %>%
  rename(date = Date, new_tests = `Molecular New`, new_cases = `Molecular Positive New`) %>%
  mutate(date = mdy(date), state= "Massachusetts") %>%
  filter(date != max(date) & date >= make_date(2020, 3, 21)) 

fl <-  read_csv("https://covidtracking.com/api/v1/states/daily.csv") %>% 
  filter(state == "FL") %>%
  mutate(date = ymd(date), state = "Florida") %>%
  arrange(date) %>%
  rename(new_tests = totalTestResultsIncrease,
         new_cases = positiveIncrease) %>%
  select(state, date, new_tests, new_cases) %>%
  filter(date >= make_date(2020, 3, 21))

dat <- bind_rows(ma, fl)
dat %>% 
  mutate(state = factor(state, levels = c("Massachusetts", "Florida"))) %>%
    ggplot(aes(date, new_cases/new_tests)) +
  geom_hline(yintercept = 0.05, lty = 2) +
  geom_point() +
  geom_line() +
  xlab("Fecha") + ylab("Tasa de positividad") + 
  labs(title = "Tasa de positividad", color = "Estado") +
  scale_y_continuous(labels = scales::percent) +
  facet_wrap(~state)
```

## La tasa para las pruebas serologicas es diferente

Aquí definimos la tasa de positividad usando casos confirmados con pruebas moleculars (PCR). Las pruebas serologicas resultan en tasas diferentes. Aquí un ejemplo con Massachusetts: 

```{r serology}
tmp <- read_csv("data/TestingByDate.csv") %>% 
  select(Date, `Molecular New`, `Molecular Positive New`, `Serology New`, `Serology Positive New`) %>%
  rename(date = Date, new_tests = `Molecular New`, new_cases = `Molecular Positive New`,
         new_serology_tests = `Serology New`, new_serology_cases = `Serology Positive New`) %>%
  mutate(new_serology_tests  = ifelse(new_serology_tests< 100, NA, new_serology_tests)) %>%
  mutate(date = mdy(date), 
        PCR =  new_cases/new_tests,
        Serology = new_serology_cases/new_serology_tests) %>%
  select(date, PCR, Serology) %>%
  gather(test, rate, -date) %>%
  filter(date != max(date) & date >= make_date(2020, 3, 21)) 

tmp %>% ggplot(aes(date, rate, color = test)) +
    geom_hline(yintercept = 0.05, lty = 2) +
  geom_line() +
  geom_point() +
  scale_y_continuous(labels = scales::percent) +
  ylab("Positivity rate") +
  xlab("Date") +
  labs(title = "Positivity Rate in Massachusettes: PCR versus serology", 
       caption = "Results included if based on 100 tests or more",
        color = "Test type")
#ggsave("~/Desktop/PCR-v-Serology.png", width = 6, height = 6/1.6)
```

## Exploración de los datos de Puerto Rico

Los datos de Puerto Rico tienen algunas deficiencias. Por ejemplo los totales reportados semanalmente no cuadran con los totales acumulados reportados:

```{r}

load("rdas/pr_by_lab-2020-06-30.rda")
## check on totals computed two different ways
pr_by_lab %>% group_by(laboratory) %>% 
  summarize(total_acumulado_calculado = sum(new_tests, na.rm=TRUE),  
            total_acumulado_reportado = pmax(0, max(total_tests, na.rm = TRUE))) %>% 
  arrange(desc(total_acumulado_calculado)) %>%
  knitr::kable()
```


En la siguiente gráfica vemos como las pruebas acumuladas han aumentado hasta sobre 20,000 por semana. 

```{r total-test-by-lab}
## Accumulated totals for Puerto Rico by week/lab
pr_by_lab %>%
  ggplot(aes(date, new_tests, fill = laboratory)) +
  geom_bar(stat = "identity") +
  xlab("Fecha") + ylab("Pruebas") + 
  labs(title = "Total de pruebas por semana\nLaboratorios privados en Puerto Rico", fill = "Laboratorio")
```

Cuando observamos los casos reportados por laboratorio vemos que algunos laboratorios parecen no haber reportado todas las semanas.

```{r cases-by-lab}
pr_by_lab %>%
  ggplot(aes(date, new_cases, fill = laboratory)) +
  geom_bar(stat = "identity")  +
  xlab("Fecha") + ylab("Tasa de Positividad") + 
  labs(title = "Casos nuevos por semana en Puerto Rico", fill = "Laboratorio")
```

Finalmente vemos consistencia en los porcentajes de positividad calculados con los datos de cada laboratorio:

```{r percent-positive-by-lab}
pr_by_lab %>%
  ggplot(aes(date, new_cases/new_tests, color = laboratory)) +
  geom_line() +
  geom_point() +
  ylab("Fecha") + xlab("Positivos") +  
  labs(title = "tasa de positividad", fill = "Laboratorio") +
  scale_y_continuous(labels = scales::percent)
```


## Actualización con datos 2020-07-06

Solo dos laboratorios reportaron datos: Toledo y Ponce. Aquí la tasa de positividad por semana basada en esos dos casos

```{r pr-2020-07-06}
load("rdas/pr-2020-07-06.rda")

dslabs::ds_theme_set()
pr %>% ggplot(aes(date, new_cases/new_tests)) +
  geom_hline(yintercept = 0.05, lty = 2) +
  geom_point() +
  geom_line() +
  xlab("Semana comenzando en este día") + ylab("Tasa de positividad") + 
  labs(title = "Tasa de positividad", caption = "Basado en datos de Laboratorios Toledo y Ponce") +
  scale_y_continuous(labels = scales::percent)
#ggsave("~/Desktop/tasa-positividad.png", width = 6, height = 6/1.6)
```

Estos son los datos para todos los laboratorios

```{r percent-positive-by-lab-2}
load("rdas/pr_by_lab-2020-07-06.rda")

pr_by_lab %>%
  ggplot(aes(date, new_cases/new_tests, color = laboratory)) +
  geom_hline(yintercept = 0.05, lty = 2) +
  geom_line() +
  geom_point() +
  xlab("Fecha") + ylab("Tasa de Positividad") +  
  labs(title = "Tasa de positividad", color = "Laboratorio") +
  scale_y_continuous(labels = scales::percent)
#ggsave("~/Desktop/tasa-positividad-por-lab.png", width = 6, height = 6/1.6)

```

La subida en Puerto Rico ocurre alrededor de dos semanas de la subida en Florida, EEUU.

```{r fl}
fl <-  read_csv("https://covidtracking.com/api/v1/states/daily.csv") %>% 
  filter(state == "FL") %>%
  mutate(date = ymd(date)) %>%
  arrange(date) %>%
  rename(new_tests = totalTestResultsIncrease,
         new_cases = positiveIncrease) %>%
  select(state, date, new_tests, new_cases) %>%
  filter(date >= make_date(2020, 3, 21))

fl %>% 
  ggplot(aes(date, new_cases/new_tests)) +
  geom_hline(yintercept = 0.05, lty = 2) +
  geom_point() +
  xlab("Fecha") + ylab("Tasa de positividad") + 
  labs(title = "Tasa de positividad en Florida") +
  scale_y_continuous(labels = scales::percent) +
  geom_smooth(method = "loess", span = 21/nrow(fl), method.args = list(degree = 1, familty = "symmetric")) 
#ggsave("~/Desktop/tasa-florida.png", width = 6, height = 6/1.6)
```


## Actualización con datos 2020-07-12

Esta es una actualización basad en datos proveidos el 12 de julio. Ahora tenemos mas laboratorios completando los datos.

```{r pr-2020-07-12}
load("rdas/pr-2020-07-12.rda")

dslabs::ds_theme_set()
pr %>% ggplot(aes(date, new_cases/new_tests)) +
  geom_hline(yintercept = 0.05, lty = 2) +
  geom_point() +
  geom_line() +
  xlab("Semana comenzando en este día") + ylab("Tasa de positividad") + 
  labs(title = "Tasa de positividad", caption = "Basado en datos de Laboratorios Toledo y Ponce") +
  scale_y_continuous(labels = scales::percent)
```

Si usamos los datos reportados por semana, en vez de los acumulados, nos da un resultado mas alto:

```{r}
load("rdas/pr_by_lab-2020-07-12.rda")
pr_by_lab %>%
  group_by(date) %>%
  summarize(total_cases = sum(total_cases, na.rm=TRUE),
            total_tests = sum(total_tests, na.rm=TRUE),
            new_cases = sum(new_cases, na.rm=TRUE),
            new_tests = sum(new_tests, na.rm=TRUE)) %>%
  mutate(location = "Puerto Rico") %>%
  filter(!is.na(new_cases)) %>%ggplot(aes(date, new_cases/new_tests)) +
  geom_hline(yintercept = 0.05, lty = 2) +
  geom_point() +
  geom_line() +
  xlab("Semana comenzando en este día") + ylab("Tasa de positividad") + 
  labs(title = "Tasa de positividad", caption = "Basado en datos de Laboratorios Toledo y Ponce") +
  scale_y_continuous(labels = scales::percent)
```


Estos son los datos para todos los laboratorios. Notamos que Quest tiene los valores más pequeños.


```{r percent-positive-by-lab-3}
load("rdas/pr_by_lab-2020-07-12.rda")

pr_by_lab %>%
  ggplot(aes(date, new_cases/new_tests, color = laboratory)) +
  geom_hline(yintercept = 0.05, lty = 2) +
  geom_line() +
  geom_point() +
  xlab("Fecha") + ylab("Tasa de Positividad") +  
  labs(title = "Tasa de positividad", color = "Laboratorio") +
  scale_y_continuous(labels = scales::percent)

```

