---
title: "Tasa de positividad FAQ"
author: "Rafael A Irizarry"
date: "7 de febrero de 2021"
output: 
  html_document:
    theme: sandstone
---

```{r setup, include=FALSE}
knitr::opts_chunk$set(echo = FALSE, warning = FALSE, message = FALSE,
                      out.width =  "90%", fig.width = 8, fig_height = 4,
                      fig.asp = 0.5)
```


```{r}
library(tidyverse)
library(lubridate)

tmp <- Sys.setlocale("LC_TIME", "es_ES")

latest_day <- make_date(2021, 2, 6)

ma7 <- function(d, y, k = 7) 
  tibble(date = d, moving_avg = as.numeric(stats::filter(y, rep(1/k, k))))


load(url("https://github.com/rafalab/pr-covid/raw/master/dashboard/rdas/data.rda"))

dat <- tests %>% filter(testType == "Molecular") %>%
  left_join(hosp_mort, by = "date") %>% 
  mutate(n =  people_total_week - people_positives_week + cases_week_avg * 7,
         cases_rate = cases_week_avg * 7 / n,
         cases_rate_daily = cases / (people_total - people_positives + cases)) %>%
  rename(mort = IncMueSalud, hosp = HospitCOV19)
```

```{css}
* {
   box-sizing: border-box;
}

img {
  max-width: 100%;
}

.details-wrapper {
  width: 75vw;
  margin: 0 auto;
  background-color: #BFBFBF;
  box-shadow:0 -1px 1px 5px #BFBFBF;
}
details {
  padding: .5rem;
 # font: 1rem/1.2 sans-serif;
}

summary {
  padding: .25rem 1rem;
  background-color: steelblue;
  font: bold 1.5rem/2 sans-serif;
  color:floralwhite;
  border: none;
  border-radius: 3px;
  box-shadow: 0 -1px 1px 1px rgba(0,0,0,0.5);
  cursor: pointer;
  list-style: none; /* Triangle not shown */
}
#/* Triangle not shown - Style for Webkit-Browser */
#summary::-webkit-details-marker {
#  display: none;
#}
#summary::before {
#  padding-right: .25rem;
#  content: '+ ';  /* Instead of Triangle closed */
#}
#details[open] summary::before {
#  padding-right: .25rem;
#  font-style: italic;
#  content: '- '; /* Instead of Triangle open */
#}
#
#/* Styling the summary in case of open 'details' */
#details[open] summary {
#  font-style: italic;
#  border-radius: 3px 3px 0 0;
#}
#
#.details-content {
#  margin: 0;
#  padding: .25rem 1rem;
#  background-color: floralwhite;
#  border-radius: 0 0 3px 3px;
#  box-shadow: 0 1px 1px 1px rgba(0,0,0,0.5);
#  color: steelblue;
#}
#.details-content p {
#  font: 1.1rem/1.5 sans-serif;
#}
```

<details><summary>¿Cuál es el objetivo de las métricas de monitoreo? </summary>

El COVID-19 es una enfermedad infecciosa con el número de casos infectados con el virus SARS-CoV-2 cambiando a través del tiempo. Mientras más infectados hay hoy, más casos infectados puede haber mañana. Sin estrategias de mitigación el crecimiento puede ser exponencial: hoy hay 100 infectados, la semana que viene 200, entonces, 400, 800, 1,600, y antes de que nos demos cuenta los hospitales están abarrotados y cientos de personas mueren. Por suerte, medidas de mitigación, como el distanciamiento físico, el uso de mascarillas, y la prohibición de aglomeraciones en espacios cerrados, ayudan a detener el crecimiento. Pero para saber cuándo hacen falta estas medidas, necesitamos saber cuántos casos activos hay **en el presente**.

Queremos saber **cuántos contagiados con el virus SARS-CoV-2 hay en un momento dado** (la incidencia) y si están subiendo o bajando (la tendencia). Monitoreamos métricas que nos informan sobre la incidencia y la tendencia.

</details>


<details><summary>¿Por qué no simplemente medir el número de casos confirmados?</summary>

Cuando el Departamento de Salud reporta casos confirmados para un día, se refieren a los casos **detectados**. Este número es mucho menor al número de personas contagiadas en Puerto Rico. ¿Por qué? 

* La mayoría de los casos no se detectan porque son asintomáticos o se recuperan sin hacerse la prueba. Aun así pueden transmitir el virus.

* Hay retrasos en reportar los resultados de las pruebas. Por ejemplo, es posible que hoy se reporten 50 casos, pero, 14 días más tardes, cuando tenemos datos completos, nos enteraremos de otros 450 que dieron positivo ese día.

Otro problema con esta métrica es que depende de cuantas pruebas se hacen: **mientras más pruebas se hacen, más casos se detectan**. Aquí dos ejemplos basados en observaciones recientes:

```{r}
#dat %>% group_by(wd = wday(date)) %>% summarize(cases = mean(cases, na.rm=TRUE))
```

* Los domingos se reportan casi 10 veces menos casos que los lunes, no por que hay menos contagios sino por que algunos laboratorios cierran ese día. Por lo tanto se hacen menos pruebas el domingo.

* Durante los días feriados en Puerto Rico se reportan muchos menos casos que en otros días. La razón no es que hay menos casos, es que se hicieron menos pruebas.

* En Massachussets se están haciendo alrededor de 100,000 pruebas moleculares al día, mientras que en Puerto Rico solo se hacen alrededor de 5,000. Por lo tanto, aunque reporten muchos más casos, Massachussets no necesariamente tiene muchos más casos, si no que están haciendo muchas más pruebas.

La siguiente gráfica muestra los casos nuevos detectados de octubre 15 a enero 15. Pueden ver el bajón el día de las elecciones (nóviembre 3), fin de semana de acción de gracias (noviembre 26-29), y las navidades (diciembre 24-enero 6).
```{r}
dat %>% filter(date >= make_date(2020, 10, 15) & date <= make_date(2021, 1, 15)) %>%
  ggplot(aes(date, cases_week_avg)) + 
  geom_line() + 
  xlab("Fecha") + 
  annotate("segment", x = make_date(2020, 11, 1), xend = make_date(2020, 11, 3), 
           y = 350, yend = 475, size=1, color = "blue", arrow=arrow())+
  annotate("text", x = make_date(2020, 11, 1), 
           y = 340, label = "Elecciones")+
  annotate("segment", x = make_date(2020, 11, 26), xend = make_date(2020, 11, 27), 
           y = 400, yend = 575, size=1, color = "blue", arrow=arrow())+
  annotate("text", x = make_date(2020, 11, 26), 
           y = 385, label = "Acción de gracia")+
  annotate("segment", x = make_date(2020, 12, 23), xend = make_date(2020, 12, 25), 
           y = 250, yend = 325, size=1, color = "blue", arrow=arrow())+
  annotate("text", x = make_date(2020, 12, 23), 
           y = 235, label = "Navidad") +
  annotate("segment", x = make_date(2021, 1, 9), xend = make_date(2021, 1, 6), 
           y = 200, yend = 260, size=1, color = "blue", arrow=arrow())+
  annotate("text", x = make_date(2021, 1, 9), 
           y = 190, label = "Reyes") +
  
  ylab("Casos nuevos por día (promedio de 7 días)") + theme_bw()
```

</details>



<details><summary>¿Qué es la tasa de positividad?</summary>

La tasa de positividad es un **por ciento**, no un total. Específicamente, calculamos el por ciento de personas haciéndose pruebas que son detectados como contagiosos. Al ser un por ciento en vez de un total, en general, podemos comparar la tasa de días con pocas pruebas a la tasa en días con muchas pruebas. En la próxima sección damos definiciones más específicas, notamos que hay más de una definición y explicaoms las diferencias.

</details>


<details><summary>¿Por qué se reportan distintas tasas de positividad?</summary>

Durante la pandemia se han usado diferentes definiciones de tasa de positividad. De aquí emana mucha de la confusión. Pero si entendemos las definiciones, y las mantenemos fijas, esto no es un problema. Aquí damos las definiciones y explicamos las diferencia. 


La definición más sencilla es:

$$\mbox{tasa de positividad (por ciento de pruebas)} = \frac{\mbox{Número de pruebas moleculares positivas}}{\mbox{Número de pruebas moleculares totales}}$$
**Aquí llamaremos esta versión _% pruebas_.**

Otra definición comúnmente usada es:

$$\mbox{tasa de positividad (por ciento de casos)} =\frac{\mbox{Casos nuevos único detectados con prueba molecular}}{\mbox{Número de personas que se hicieron la prueba molecular}}$$
**Aquí llamaremos esta versión _% casos_.**

La versión % pruebas es más comunmente usada y la razón es simplemente porque es más fácil de calcular ya que no hay que descifrar si la prueba viene de una persona que ya salió positivo. El CDC, por ejemplo, usa la definición basada en pruebas [cuando compara los estados](https://covid.cdc.gov/covid-data-tracker/#testing_positivity7day). Gracias la BioPortal, en Puerto Rico podemos calcular la version basada en casos también.

Aunque ambas versiones pueden parecer lo mismo no lo son. La razón es que es común para una persona con prueba positiva volver a hacerse la prueba una o dos semanas más tarde y volver a salir positivo. Si sale positivo de nuevo se cuenta como prueba positiva pero no como caso único nuevo. Salir positivo dos semanas más tarde es común ya que el DNA viral continua en el cuerpo aún cuando ya no se es contagioso. Como resultado

$$\mbox{% pruebas} > \mbox{% casos}$$
y mientras más personas se repiten la prueba más grande la diferencia. 

Ahora bien, aunque los números no son iguales, en Puerto Rico **ambas definiciones han seguido el mismo patrón** desde el comienzo durante la pandemia. Esta gráfica muestra ambas definiciones durante la pandemia. Noten como suben y bajan juntas. 

```{r}
dat %>% select(date, fit, cases_rate) %>% 
  rename('% casos' = cases_rate, '% pruebas' = fit) %>%
  pivot_longer(-date, names_to = "Versión") %>%
  filter(!is.na(value)) %>%
  ggplot(aes(date, value, color = Versión)) +
  geom_line() + 
  ylab("Tasa de positividad") + 
  xlab("Fecha") +
  theme(legend.position="bottom") +
  theme_bw()
```

Esto es porque el factor principal que determina el valor de estas métricas es el número de casos. **Como cada definición tiene sus ventajas y desventajas, monitoreamos ambas.**

Notas técnicas:

* En Puerto Rico también observamos duplicados que parecen ser errores de entrada. Estos son fáciles de remover y siempre lo hacemos.
* Otro factor que hace la diferencia entre las dos versiones aun mayor es que para calcular la versión % pruebas a veces se remueven los casos únicos anteriores pero solo si salen positivo. 
* Otras versiones de la tasa de positividad emanan de que se pueden calcular para distintos periodos. El periodo más comúnmente usado son 7 días, pero otros periodos que hemos visto son 1 día, 3 días, y 14 días. La ventaja de periodos largos es que la métrica es más estable ya que se amortigua la variabilidad aleatórea que observamos de día a día. La ventaja de periodos cortos es que son más representativos de la situación actual ya que no depende tanto de datos del pasado.

</details>


<details><summary>¿Cómo es útil la tasa de positividad?</summary>

La tasa de positividad es la mejor métrica para predecir muertes y hospitalizaciones en el futuro.

Empecemos con un ejemplo para ayudarlos a entender la ventaja que ofrece monitorear la tasa de positividad comparado a los casos únicos.

En diciembre 23 se detectaron alrededor de 500 casos nuevos mientras que dos días más tarde, el día de navidad, sólo se detectaron alrededor de 40 casos. En estos dos días se hicieron alrededor de 5,000 y 400, respectivamente. Al ver que los casos bajaron de 500 a 40, ¿debemos concluir que mejoró la situación? La contestación es **no** ya que se hicieron menos pruebas el 23. El hecho de que la tasa de positividad es alrededor 10% en ambos días nos ayuda a evitar llegar a esta conclusión errónea.

Para ver cómo la tasa de positividad predice las muertes en el futuro, gráficamos la tasa de positividad y las muertes que ocurren dos semanas más tarde para datos desde junio 1. 

```{r}
tmp <- dat %>% 
  mutate(x_1 = lag(fit, 7), x_2 = lag(cases_rate, 14)) %>%
  filter(date>make_date(2020, 6, 1) & date < latest_day - days(14)) %>% 
  select(date, x_1, x_2) %>%
  rename('% pruebas'= x_1, '% casos' = x_2) %>%
  pivot_longer(-date, names_to = "Version") %>%
  mutate(Version = factor(Version, levels = c("% pruebas", "% casos"))) %>%
  left_join(select(dat, date, mort, mort_week_avg), by = "date")

tmp %>%
  ggplot(aes(value, mort_week_avg)) +
  geom_point() +
  xlab("Tasa de positividad (promedio de 7 días)") +
  ylab("Muertes por día dos semanas después (promedio 7 días)") +
  theme_bw() +
  facet_wrap(~Version)

#tmp %>% group_by(Version) %>% summarize(cor=round(cor(value, mort_week_avg),2))
```

La correlación es alrededor de 0.9 para ambas definiciones de la tasa. La siguiente tabla
nos permite conectar valores de tasa de positividad con valores de muertes por día:

```{r}
tmp %>% 
  mutate(positividad = cut(value*100, c(seq(0, 10, 2),Inf), include.lowest = TRUE)) %>%
  group_by(Version, positividad) %>%
  summarize(muertes = mean(mort)) %>%
  pivot_wider(names_from = Version, values_from = muertes) %>%
  mutate(positividad = str_replace(str_replace_all(as.character(positividad), "[\\(|\\[](\\d+),(\\d+|Inf)\\]", "\\1%-\\2%"), "-Inf%", "+")) %>%
  rename("Tasa de positividad" = positividad) %>%
  knitr::kable(digits = 1, caption = "Muertes por día.", align = c('c', 'c', 'c'))
```

Como sabemos que hay más muertes cuando hay más casos, y que por lo general estas ocurren alrededor de 1-2 semanas luego de la infección, estos resultados implican que en el pasado la tasa de positividad ha subido cuando los casos suben y bajado cuando los casos bajan. 

La excepción a este patrón es cuando se hacen tan pocas pruebas que se comienza a priorizar a los sintomáticos y como resultado la tasa sube sin que los casos necesariamente suban. En este caso la tasa de positividad alta esta detectando otro problema: si se están haciendo tan pocas pruebas, será más difícil detectar y aislar los casos contagiosos. Este fenómeno lo vimos durante el comienzo de la pandemia en marzo y abril y durante las fiestas de navidad.

</details>
<details><summary>¿Cómo se escogen los umbrales?</summary>

Hemos seleccionado los umbrales de 3% y 2% para la tasa de positividad (por ciento de pruebas) y la tasas de positividad (por ciento de casos), respectivamente. Estos por cientos se escogen estudiando los datos de los pasados meses. Específicamente, calculamos el número de muertes por día que ocurren dos semanas después de días con tasas de positivdad por debajo y por encima de estos umbrales y notamos que la tasa de positividad tiene que ser así de baja para volver a llagar a la normalidad de menos de 1 caso por día necesitamos. Noten que no hay garantía de que los datos continuaron el mismo patrón en el futuro y por esto continuamos estudiando los datos cuidadosamente.

```{r}
tmp %>% mutate(below = (Version == "% pruebas" & value < 0.03) |
                 (Version == "% casos" & value < 0.02)) %>%
  group_by(Version, below) %>%
  summarize(muertes_por_dia = mean(mort)) %>%
  pivot_wider(names_from = below, values_from = muertes_por_dia) %>%
  setNames(c("Versión", "Sobre el umbral", "Debajo de umbral")) %>%
  .[,c(1,3,2)] %>%
  knitr::kable(digit = 1, caption = "Muertes por día para días debajo y encima del umbral.")
```

Importante notar que las recomendaciones de la Coalición Científica no están basadas exclusivamente en la tasa de positividad y estos umbrales. Se consideran otros factores. Esto es particularmente cierto para recomendaciones relacionadas a decisiones para las cuales hay muchos otros factores que considerara, como la reapertura de escuelas.

</details>



<details><summary>¿Por qué no usamso las pruebas de antígenos?</summary>

Comenzando en noviembre, en Puerto Rico se empezaron a hacer eventos de pruebas masivas gratis. En estos eventos se usan pruebas de antígenos.

Bajo esta estrategia esperamos ver tasas de positividad mucho más bajas que lo que vemos con las pruebas moleculares. Pero esto no implica que hay menos casos! La razón es que para un sintomático es mucho más probable hacerse una prueba molecular que esperar a uno de estos eventos. Para conectar valores de la tasa de positividad basada en pruebas de antígenos a casos, hospitalizaciones y muertes necesitaríamos calibrar como hicimos en la sección sobre cómo es útil la tasa de positividad. Pero, desafortunádamente, no tenemos suficientes datos de pruebas de antígenos de marzo a octubre.

Finalmente, notamos que mezclar ambas pruebas, moleculares y de las de antígeno, empeora grandemente la tasa de positividad como métrica de monitoreo. Vemos esto comparando la relación de las muertes por día versus la tasa de positividad (por ciento de casos) definida con pruebas moleculares (izquierda) y combinando pruebas moleculares y de antígenos (derecha). Mostramos datos de noviembre 1 a enero 24.

 
```{r}
dat2 <- tests %>% 
  filter(testType %in% c("Molecular","Molecular+Antigens")) %>%
  left_join(hosp_mort, by = "date") %>% 
  mutate(n =  people_total_week - people_positives_week + cases_week_avg * 7,
         cases_rate = cases_week_avg * 7 / n,
         cases_rate_daily = cases / (people_total - people_positives + cases)) %>%
  rename(mort = IncMueSalud, hosp = HospitCOV19)

tmp2 <- dat2 %>% 
  mutate(x = lag(cases_rate, 14)) %>%
  filter(date > make_date(2020, 11, 1) & date < latest_day - days(14)) %>% 
  select(date, testType, x) %>%
  left_join(select(dat2, date, mort, mort_week_avg), by = "date")

tmp2 %>%
  ggplot(aes(x, mort_week_avg)) +
  geom_point() +
  xlab("Tasa de positividad (promedio de 7 días)") +
  ylab("Muertes por día dos semanas después (promedio 7 días)") +
  theme_bw() +
  facet_wrap(~testType)

#tmp %>% group_by(testType) %>% summarize(cor=round(cor(x, mort_week_avg),2))
```

pues la tasa dependerá de cuando se hacen eventos de pruebas masiva. 

La correlación baja substancialmente al añadir los resultados de pruebas de antígenos. Una posible explicación razón para esto es que la tasa sube y baja dependiendo de cuantas de las pruebas incluidas son de antígeno, lo cual no tiene nada que ver con cuantos casos reales hay.

Nota técnica: Otra razón por la cual la tasa de positividad es menor cuando se usan pruebas de antígeno es que estas pruebas tienen menos sensitividad que las pruebas moleculares, queriendo decir que es más probable salir negativa para una persona infectada. 

</details>


<details><summary> ¿La tasa de positividad es lo mismo que la incidencia?</summary>

**No!**

La incidencia para un periodo dado se define como el por ciento de personas en Puerto Rico que son casos nuevos para ese periodo. Para que la tasa de positividad se aproxime a la incidencia tendríamos que hacerle pruebas a un grupo representativo de la población general y esto no es lo que se hace, ni se debe hacer. Es mucho más probable que un sintomático se haga una prueba molecular que una persona saludable sin síntomas.

Noten que una tasa de positividad de 1% se considera bien baja, pero
una incidencia de 1% significa que hay alrededor de 30,000 casos activos! Con 30,000 casos nuevos al día los hospitales estarían abarrotados y sobre 500 personas estarían muriendo. 

Como hemos demostrado en secciones anteriores, la tasa de positividad es muy útil para saber cuándo los casos suben o bajan, pero no es lo mismo que la incidencia.

</details>


<details><summary>¿Cual es la incidencia en Puerto Rico?</summary>

Por las razones explicadas anteriormente, no sabemos exactamente cuál es la incidencia: no detectamos todos los casos. 

El mejor estimado que podemos dar está basado en las muertes. La mayoría de muertes por COVID-19 sí se detectan. Una forma de confirmar esto es que las muertes en exceso durante la pandemia se acercan a las muertes reportadas por COVID-19. La razón que no usamos las muertes como métrica de monitoreo es por que toma varios días entre el día de contagio y el día de muerte, además que hay rezagos de más de una semana en reportar. Pero, una vez tenemos los datos, podemos usarlos para estimar incidencia en el pasado.

Para la siguiente gráfica ignoramos las últimas dos semanas dado el rezago en reportar y calculamos un promedio de 14 días:

```{r}
with(dat, ma7(date, mort, k = 14)) %>%
  ggplot(aes(date, moving_avg)) +
  geom_line() +
  xlab("Fecha") +
  ylab("Muertes por día (promedio de 14 días)") +
  theme_bw()
```

Dado que se ha reportado que entre 0.2% y 1% de los casos resultan en muertes, podemos estimar la incidencia para cada día multiplicando las muertes por día por 100 y 500 para darnos una rango. Las 6 muertes por día que estábamos viendo al final de enero 2021, resulta en estimado de 600 a 3,000 casos nuevos al día. Si suponemos que se es contagiosos por 10 días, esto se traduce a entre 6,000 y 30,000 personas contagiosas en Puerto Rico: una incidencia de entre 0.2% y 1%.

</details>


<details><summary>¿Podemos comparar la tasa de positividad a la de otras juridicciones?</summary>

No siempre es recomendado hacer comparaciones directas ya que la tasa de positividad es afectada por varios factores que pueden ser únicos a cada jurisdicción. Para empezar hay que estar seguro que se está usando la misma definición en ambas jurisdicciones. El hecho que algunas jurisdicciones hacen muchísimas mas pruebas que en Puerto Rico hace que sus tasas sean más bajas. Por último, para la tasa basada en pruebas, el por ciento de personas que se hacen múltiples pruebas puede afectar la tasa de positividad.

</details>

----

Los datos y el código que generó los análisis presentados en este documento se pueden ver [aquí](https://github.com/rafalab/pr-covid/blob/master/coalicion/tasa-de-positividad-faq.Rmd)


----
